臺灣高雄地方法院刑事判決　　　　　　　　95年度自字第55號
自　訴　人　辛○○○
　　　　　　乙○○
　　　　　　丙○○
共　　　同
自訴代理人　陳嘉銘律師
被　　　告　甲○○
　　　　　　庚○○
共　　　同
選任辯護人　康進益律師
　　　　　　王國論律師
　　　　　　謝嘉順律師
被　　　告　戊○○
選任辯護人　康進益律師
　　　　　　王國論律師
上列被告因偽造文書等案件，經自訴人提起自訴，本院判決如下
：
    主  文
甲○○、庚○○、戊○○均無罪。
    理  由
壹、程序部分：按「犯罪之被害人得提起自訴。但無行為能力或
    限制行為能力或死亡者，得由其法定代理人、直系血親或配
    偶為之」，刑事訴訟法第319 條第1 項定有明文。經查，許
    登興為自訴意旨所載被告行使偽造文書之被害人，且許登興
    已於民國92年3 月22日死亡，而自訴人辛○○○、乙○○、
    丙○○等3 人（下稱自訴人辛○○○等3 人）皆為許登興之
    女，與許登興係直系血親關係，依上開規定，自訴人辛○○○等3 人自得提起本件自訴。又本案自訴意旨所載被告3 人
    所犯之行使偽造文書罪，並非告訴乃論，自無告訴期間6 個
    月之限制，另自訴意旨所載被告3 人所犯詐欺罪之被害人係
    三信合作社、大眾銀行之承辦人員，亦非親屬間犯詐欺罪，
    自亦無須告訴乃論，是辯護人主張：許登興並未於6 個月內
    提出告訴，自訴人亦不得提起本件自訴，應諭知不受理判決
    云云，顯有誤會，自非可採。
貳、實體部分：
一、自訴意旨略以：
  (一)被告甲○○為許登興（92年3 月22日逝世）之子，被告庚○○為被告甲○○之妻，被告戊○○為被告甲○○之子（即許
    登興之孫），自訴人辛○○○、乙○○、丙○○皆為許登興
    之女，丁○○○為許登興之妻，且許登興於87年間患有「巴
    金森氏症」病症，手部不能隨意自主操控而抽動不已，根本
    無法握筆。又許登興生前在於高雄市第三信用合作社三多分
    社（下稱三信合作社）開戶，活期儲蓄存款帳戶帳號：000-
    000-0000000-0 ，定存存戶帳號為000-000-0000000-0 ，因
    延續定期存款，計至88年3 月8 日定期存款為新台幣（下同
    ）100 萬元。又許登興生前在大眾商業銀行營業部（下稱大
    眾銀行）開戶，活期儲蓄存款帳號為000-00-000000-0 及定
    期存款帳戶帳號為000-00-000000-0 ，因延續定期存款，計
    至89年6 月26日定期存款分別為本金52萬7153元（存單號碼
    ：NO.0000000）及本金62萬7153元（存單號碼：NO.0000000
    ），共定期存單2 紙。
  (二)緣許登興於88年3 月7 日，因巴金森氏症、高血壓及尿道感
    染，Ｂ型肝炎帶原、頸椎退化等病症，至高雄醫學大學附設
    中和紀念醫院（下稱高醫醫院）神經科住院接受治療。被告
    甲○○與丁○○○（依規定自訴人不得對丁○○○提起自訴
    ）於88年3 月8 日在高雄市苓雅區○○○路284 號，基於偽
    造文書、詐欺取財之概括犯意聯絡，竟趁許登興正在住院期
    間，共同意圖為自己不法所有，推由丁○○○在上開住處，
    拿取許登興所有之三信合作社100 萬元定期存款單（存單帳
    號：000-000-0000000-0）1張，許登興三信合作社活期儲蓄
    存款帳戶（帳號000-000-0000000-0） 存摺1 本，許登興印
    章1 顆，交給被告甲○○，再由被告甲○○於同日，持上開
    許登興所有之印章、存摺及定期存單，至三信合作社三多分
    社（設高雄市苓雅區○○○路224 號），盜蓋許登興之印章
    於上開定期存款單之背面，依照慣例以表示到期不再續約，
    足以生損害於許登興，並向三信合作社承辦人員提出，使三
    信合作社承辦人員陷於錯誤，誤以為許登興到期不再續約，
    而轉入許登興活期存款帳戶（帳號000-000-0000000-0） ，
    被告甲○○又於同日在三信合作社開立帳戶（帳號：000-00
    0-0000000-0） ，被告甲○○於同日再盜用許登興印章，偽
    造許登興提款憑條，向三信合作社行使詐領，使該合作社承
    辦人員陷於錯誤，誤以為許登興要提領該存款100 萬元，而
    將該存款100 萬元交付，足以生損害於許登興及三信合作社
    ，被告甲○○旋將該100 萬元轉入被告甲○○定期存款帳戶
    （000-000-0000000-0） 詐騙入己，並與丁○○○共同詐得
    上開款項100 萬元花用。
  (三)被告甲○○、庚○○、戊○○等3 人與丁○○○，於89年6
    月26日在高雄市苓雅區○○○路284 號，基於偽造私文書、
    詐欺取財之概括犯意聯絡，趁許登興罹患巴金森氏症意識不
    清之際，共同意圖為自己不法之所有，推由丁○○○在上開
    住處，拿取許登興所有之大眾銀行上開本金52萬7153元定期
    存單及本金62萬7153元定期存單（共2 紙），許登興大眾銀
    行活期儲蓄存款帳戶（帳號：000-00-000000-0） 存摺1 本
    及許登興印章1 顆交給被告甲○○、再由被告甲○○、庚○○、戊○○一同於同日持上開許登興所有之印章、存摺及定
    期存款存單，至大眾銀行營業部（設高雄市苓雅區○○○路
    58號），推由被告甲○○先後連續盜蓋許登興之印章於上開
    定期存款存單2 紙之背面，依習慣用以表示中途解約，均足
    以生損害於許登興，並向大眾銀行承辦人員提出，使大眾銀
    行承辦人員陷於錯誤，誤以為許登興欲行中途解約，而先後
    將該2 份定期存款存單辦理中途解約，被告甲○○復先後連
    續盜用許登興印章，偽造許登興大眾銀行轉帳收入傳票共2
    紙行使，使大眾銀行陷於錯誤，而轉入許登興活期存款帳戶
    （帳號000-00-000000-0） ，被告戊○○也在大眾銀行開立
    活期儲蓄存款帳戶（帳號000-00-000000-0） 及定期存款帳
    戶（帳號000-00-000000-0） ，再推由被告庚○○在大眾銀
    行偽造許登興110 萬元活期性存款取款憑條，並推由被告甲○○再盜用許登興印章並蓋用在上開許登興110 萬元活期性
    存款取款憑條上存戶簽章欄，行使持向大眾銀行營業部訛稱
    許登興要提領110 萬元，使該銀行承辦人員陷於錯誤，誤以
    為許登興要提領該110 萬元，並將該存款110 萬元交付，足
    以生損害於許登興及大眾銀行，被告甲○○、戊○○、庚○○旋即共同將該110 萬元轉入被告戊○○定存帳號（000-00
    -000000-0） 帳戶詐騙入己，被告甲○○、庚○○、戊○○
    等3 人及丁○○○後詐得上開110 萬元款項花用。
  (四)嗣經自訴人辛○○○、乙○○、丙○○在本院民事庭92年度
    重家訴字第4 號、94年度訴字第72號分別審理中，調閱三信
    合作社、大眾銀行營業部函覆等文件後，始知上情。因認被
    告甲○○、庚○○、戊○○涉有刑法第339 條第1 項詐欺取
    財罪、同法第216條、第210條之行使偽造私文書罪嫌等語。
二、按犯罪事實應依證據認定之，無證據不得認定犯罪事實。不
    能證明被告犯罪者，應諭知無罪之判決，刑事訴訟法第154
    條第2 項、第301 條第1 項分別定有明文。次按事實之認定
    ，應憑證據，如未能發現相當證據，或證據不足以證明，自
    不能以推測或擬制之方法，以為裁判基礎。又認定犯罪事實
    所憑之證據，雖不以直接證據為限，間接證據亦包括在內；
    然而無論直接或間接證據，其為訴訟上之證明，須於通常一
    般之人不致有所懷疑，而得確信其為真實之程度者，始得據
    為有罪之認定，倘其證明尚未達到此一程度，而有合理之懷
    疑存在時，即無從為有罪之認定（最高法院40年台上字第86
    號、76年台上字第4986號判例意旨參照）。又刑事訴訟法第
    161 條已於91年2 月8 日修正公布，修正後同條第1 項規定
    ：檢察官就被告犯罪事實，應負舉證責任，並指出證明之方
    法。因此，檢察官對於起訴之犯罪事實，應負提出證據及說
    服之實質舉證責任。倘其所提出之證據，不足為被告有罪之
    積極證明，或其闡明之證明方法，無從說服法官以形成被告
    有罪之心證，基於無罪推定之原則，自應為被告無罪判決之
    諭知。而刑事訴訟法第161 條為總則編之規定，於自訴制度
    亦有適用，是自訴人此時即應同檢察官，就犯罪事實負積極
    之舉證責任。
三、訊據被告甲○○、庚○○、戊○○3 人均堅詞否認有上開偽
    造文書、詐欺犯行，被告甲○○、庚○○辯稱：許登興88年
    、89年間當時精神狀況還清楚，許登興有同意上開款項給甲○○、戊○○等語；被告戊○○辯稱：伊爺爺許登興有同意
    一筆定存款項要匯入伊帳戶作為伊學費、生活等開銷等語。
    經查：
  (一)被告甲○○為許登興（92年3 月22日逝世）之子，被告庚○○為被告甲○○之妻，被告戊○○為被告甲○○之子（即許
    登興之孫），自訴人辛○○○、乙○○、丙○○皆為許登興
    之女，丁○○○為許登興之妻，且許登興於87年間患有「巴
    金森氏症」病症。又許登興生前在於高雄市第三信用合作社
    三多分社（下稱三信合作社）開戶，活期儲蓄存款帳戶帳號
    ：000-000-0000000-0 ，定存存戶帳號為000-000-0000000-
    0 ，因延續定期存款，計至88年3 月8 日定期存款為100 萬
    元。又許登興生前在大眾銀行開戶，活期儲蓄存款帳號為00
    0-00-000000-0 及定期存款帳戶帳號為000-00-000000-0 ，
    因延續定期存款，計至89年6 月26日定期存款分別為本金52
    萬7153元（存單號碼：NO.0000000）及本金62萬7153元（存
    單號碼：NO.0000000），共定期存單2 紙。許登興於88年3
    月7 日，因巴金森氏症、高血壓及尿道感染，Ｂ型肝炎帶原
    、頸椎退化等病症，至高雄醫學大學附設中和紀念醫院（下
    稱高醫醫院）神經科住院接受治療。丁○○○在上開住處，
    拿取許登興所有之三信合作社100 萬元定期存款單（存單帳
    號：000-000-0000000-0）1張，許登興之三信合作社活期儲
    蓄存款帳戶（帳號000-000-0000000-0） 存摺1 本，許登興
    印章1 顆，交給被告甲○○，再由被告甲○○於同日，持上
    開許登興所有之印章、存摺及定期存單，至三信合作社三多
    分社（設高雄市苓雅區○○○路224 號），蓋用許登興之印
    章於上開定期存款單之背面，依照慣例以表示到期不再續約
    ，並向三信合作社承辦人員提出，而轉入許登興活期存款帳
    戶（帳號000-000-0000000-0） ，被告甲○○又於同日在三
    信合作社開立帳戶（帳號：000-000-0000000-0） ，並提領
    上開許登興活期存款帳戶內存款100 萬元轉入被告甲○○定
    期存款帳戶（000-000-0000000-0） 內等事實，為被告甲○○所不爭執（見本院卷第98頁），並有繼承系統表、高雄市
    第三信用合作社92年7 月14日高三信社秘文字第1850號函、
    許登興高雄市第三信用合作社開銷戶明細查詢資料、甲○○
    存單明細檔查詢資料各1 份（見證一卷第1 頁、第15至17頁
    ）、高雄市三信合作社94年3 月1 日高三社秘文字第439 號
    函及隨函所附印鑑卡、開戶資料登錄單、開戶資料查詢單等
    1 份（見證一卷第18至26頁）、高雄醫學大學附設中和紀念
    醫院92年5 月7 日、94年6 月22日診斷證明書各1 紙（見證
    一卷第57、70頁）、高雄市第三信用合作社95年8 月23日高
    三信社秘文字第1368號函及隨函所附定期存單、取款憑條（
    本院卷第85至90頁）在卷可參，此部分之事實，自堪認定。
  (二)又於89年6 月26日，丁○○○在上開高雄市苓雅區○○○路
    284 號住處，拿取許登興所有之大眾銀行上開本金52萬7153
    元定期存單及本金62萬7153元定期存單（共2 紙），許登興
    大眾銀行活期儲蓄存款帳戶（帳號：000-00-000000-0） 存
    摺1 本及許登興印章1 顆交給被告甲○○、再由被告甲○○
    、庚○○、戊○○一同於同日持上開許登興所有之印章、存
    摺及定期存款存單，至大眾銀行營業部（設高雄市苓雅區○○○路58號），由被告甲○○先後蓋用許登興之印章於上開
    定期存款存單2 紙之背面，依習慣用以表示中途解約，並向
    大眾銀行承辦人員提出，而先後將該2 份定期存款存單辦理
    中途解約，被告甲○○復先後蓋用許登興印章，提領110 萬
    元。被告甲○○、戊○○、庚○○旋即共同將該110 萬元轉
    入被告戊○○定存帳號（000-00-000000-0） 帳戶等事實，
    為被告3 人所不爭執（見本院卷第98、99頁），並有大眾商
    銀營業部92年7 月24日（92）營發字第363 號函1 份（見證
    一卷第27、28頁）、大眾銀行明細表、許登興儲蓄存款存單
    、轉帳收入傳票活期性存款憑條數紙（見證一卷第29至41頁
    、第49、50、55頁）、大眾銀行營業部94年4 月15日（94）
    營發字第181 號函1 份（見42至48頁）在卷可佐，上揭事實
    ，同堪以認定。
  (三)自訴人雖主張：許登興於87年間即患有巴金森氏症失智症，
    為無意識之人，被告甲○○等3 人未得許登興同意，將許登
    興於高雄第三信用合作社三多分社、大眾商業銀行之定存予
    以解約而轉入許登興各期儲蓄存款帳戶再分別轉入甲○○、
    戊○○定期存款帳戶，該當詐欺及行使偽造私文書罪云云。
    然而：
  １、按帕金森病（或稱巴金森氏症）是一種常見的慢性神經系
      統疾病，早期患者的症狀為在休息狀態的手或腳出現規則
      性的顫抖，隨著病齡的增加，病人變得動作遲緩、呆滯，
      身驅似乎被縛綁般地難以變換動作或姿勢，最後幾乎完全
      喪失行動能力，晚期病人會出現癡呆症等精神性症狀。經
      查，許登興係於87年11月23日起因「巴金森氏失智症」至
      高雄醫學大學附設中和紀念醫院門診治療，於88年2 月22
      日有行動變慢之記錄，並於90年8 月間前後診斷出失智症
      等情，有高雄醫學大學附設中和紀念醫院92年5 月7 日診
      斷證明書1 紙（見證一卷第57頁）、高雄醫學大學附設中
      和紀念醫院94年6 月17日高醫秘字第0940003625號函1 份
      在卷可憑（見本院卷第79頁）。又許登興於88年3 月7 日
      至同年月19日，雖因巴金森氏症、高血壓、尿道感染B 型
      肝炎帶原、頸椎退化等病在高雄醫學大學附設中和紀念醫
      院住院醫療，然許登興於88年3 月9 日轉入神經內科一般
      病房時意識情況「清醒」，88年3 月9 日至19日精神可，
      且於88年3 月19日偶下床活動等情，亦分別有高雄醫學大
      學附設中和紀念醫院94年6 月22日診斷證明書1 紙（見證
      一卷第70頁）及高雄醫學院附設中和紀念醫院入院護理紀
      錄及住院期間護理紀錄各1 份在卷可佐（見證二卷第32至
      38頁）。另許登興於88年3 月19日出院時，可自行行走，
      但需家屬陪伴，依病症記載，許登興於89年6 月間在神經
      內科門診追蹤拿藥，病情穩定，許登興於91年11月間經鑑
      定為重度痴呆，完全依賴他人養護等情，並有高雄醫學大
      學附設中和紀念醫院94年12月26日高醫附秘字第09400038
      84號函1 份在卷可稽（見證一卷第58頁），是依上開高雄
      醫學大學附設中和紀念醫院函文等資料內容，許登興所患
      巴金森氏症自87年11月23日開始門診治療後，直至90年8
      月間，始因病齡增加而有失智症之情況發生，並隨著病齡
      增加逐漸惡化至91年11月間成為重度痴呆，完全依賴他人
      養護，並非如自訴人所稱許登興於87年間經診斷患有「巴
      金森氏症」後即成為無意識之人。
  ２、許登興於89年8 月28日，因出租高雄市苓雅區○○○路28
      4 號房屋給林泰池，而與林泰池一同至本院公證處，經公
      證人己○○確認身份後，由許登興、林泰池在公證書原本
      上簽名等情，業據證人己○○於本院審理時證稱：89年8
      月28日契約之公證書是由我公證，從公證書資料上沒有寫
      代理人，應該是由本人親自到場，公證書原本上本人會親
      自簽名，如本人無法簽名意識清楚，則由公證人代簽，本
      人按指印，公證書正本上面本人不會親自簽名等語甚詳（
      見本院卷第143 至146 頁），又經本院調取上開房屋租賃
      合約公證書卷宗（89年度公字第800880號），卷內公證書
      原本之請求人欄於「許登興」印文下另有「許登興」簽名
      ，有公證書原本1 份在卷可佐（見本院卷第210 、211 頁
      ）。是由上開公證書原本請求人欄確有「許登興」之簽名
      ，且未由他人代理或公證人代簽，復係在公證人己○○見
      證下所為，足認上開公證書係由許登興本人到場親簽，自
      堪認許登興直至89年8 月28日精神及意識狀況尚屬正常。
      從而，被告甲○○等人辯稱：許登興於88年、89年間當時
      精神狀況還清楚等語，與上開事證不悖，應堪採信，自訴
      人指訴：許登興於87年間即患有巴金森氏症失智症，為無
      意識之人云云，尚非可採。又公證書原本上本人會親自簽
      名，公證書正本上面本人不會親自簽名等情，已據證人即
      公證人己○○於本院審理時證述明確在卷，是自訴人以89
      年8 月28日公證書「正本」上之許登興簽名，並非許登興
      親自書寫，而推論他人假冒許登興前往公證及質疑公證書
      之合法性，顯有誤會，亦非可採。
  ３、再者，許登興係於92年3 月22日逝世，許登興過世前係與
      其妻丁○○○共同居住，而證人（即自訴人及被告甲○○
      之母）丁○○○於本院審理時結證稱：許登興生前銀行現
      金要給我兒子（即甲○○）及孫子（即戊○○），在他身
      體好的時候說過好幾次，因為3 位女兒（即自訴人）嫁妝
      很多，所以沒有給3 位女兒，錢領出時許登興知道，我也
      有告訴他。第二次是我孫子要去美國，我說領一些錢給他
      ，我先生很喜歡我孫子去讀書，他就說好等語甚詳（見本
      院卷第147 至149 頁）。又被告戊○○於90年7 月17日前
      往美國求學，現於美國麻洲WORCESTER POLYTECHNIC INST
      ITUTE 學校修習結構工程碩士學位等情，亦有法務部入出
      境資訊連結作業等資料在卷可佐，是被告戊○○既為許登
      興之長孫，許登興於其長孫將前往美國求學前，同意將其
      定存款項匯入其孫即被告戊○○之帳戶內作為被告戊○○
      將來之學費、生活費等開銷費用，核與一般常情及經驗法
      則不悖，證人丁○○○上開證述，自非不得採信。另佐以
      許登興於86年6 月21日至本院公證處辦理自書遺囑之認證
      ，欲將其名下坐落高雄市苓雅區○○○路284 號3 層樓房
      1 棟及上開房屋坐落之基地全部由被告甲○○繼承，並表
      示自訴人3 人因出嫁時已另行給予相當特留分之財產，故
      均不得再繼承，且上開自書遺囑並經公證人陳禎昌核對身
      分確認係本人到場親簽後予以認證等情，有認證書1 份在
      卷可佐（見本院卷第65、66頁），則被告甲○○辯稱：許
      登興因自訴人3 人出嫁時已給予相當特留分之財產，不得
      再繼承，並多次向證人丁○○○表明所寄存在銀行之存款
      要給予獨子即被告甲○○等語，核與上開經公證人認證之
      自書遺囑內容及證人丁○○○前揭證述之情相符，顯非子
      虛，而堪以採信。從而，被告甲○○等3 人辯稱：許登興
      有同意上開款項給甲○○、戊○○等語，尚堪採信，自訴
      人指訴：被告甲○○等3 人未得許登興同意，將許登興於
      高雄第三信用合作社三多分社、大眾商業銀行之定存予以
      解約而轉入許登興各期儲蓄存款帳戶再分別轉入甲○○、
      戊○○定期存款帳戶，該當刑法第339 條第1 項詐欺罪及
      同法第216 條、第210 條行使偽造私文書罪云云，即非可
      採。
四、綜上所述，自訴人所提出之證據，無從使本院確信自訴人指
    訴：許登興於87年間即患有巴金森氏症失智症，為無意識之
    人，被告甲○○等3 人未得許登興同意，將許登興於高雄第
    三信用合作社三多分社、大眾商業銀行之定存予以解約而轉
    入許登興各期儲蓄存款帳戶再分別轉入甲○○、戊○○定期
    存款帳戶，該當刑法第339 條第1 項詐欺罪及同法第216 條
    、第210 條行使偽造私文書罪云云確屬真實，被告甲○○等
    3 人所辯，尚堪採信，已如前述。此外，復查無其他事證足
    認被告3 人確有自訴意旨所指上開犯行，揆諸前揭說明，被
    告甲○○等3 人犯罪尚屬不能證明，自應為被告甲○○等3
    人無罪之諭知。
五、據上論斷，依刑事訴訟法第343 條、第301 條第1 項，判決
    如主文。
中　　華　　民　　國　　96　　年　　5 　　月　　16　　日
                  鳳山刑事第一庭審判長法　官  黃三友
                                      法  官  陳盈吉
                                      法  官  林永村
以上正本證明與原本無異。
如不服本判決，應於送達後10日內，向本院提出上訴狀。
中　　華　　民　　國　　96　　年　　5 　　月　　16　　日
                                      書記官  李祥銘
